【裁判字號】    96,重上更(一),18
【裁判日期】    970708
【裁判案由】    分割共有物
【裁判全文】
臺灣高等法院臺南分院民事判決  96年度重上更(一)字第18號
上  訴  人  甲 ○ ○
法定代理人  丙 ○ ○
訴訟代理人  陳 化 義  律師
被上  訴人  乙 ○ ○
訴訟代理人  黃 厚 誠  律師
上列當事人間請求分割共有物事件，上訴人對於民國95年12月19
日臺灣臺南地方法院第一審判決（95年度重訴字第49號），提起
上訴，判決後，經最高法院第一次發回更審，本院於97年06月24
日言詞辯論終結，判決如下：
    主  文
原判決廢棄。
兩造共有之坐落台南市○區○○段九九八地號、地目旱、面積為
二○一八‧五○平方公尺土地，其分割方法如附圖一甲案所示：
編號Ａ部分面積一五一三‧八七平方公尺，分歸上訴人取得；編
號Ｂ部分面積五○四‧六三平方公尺，分歸被上訴人取得。
上訴人應給付新台幣拾伍萬零壹佰陸拾元補償被上訴人。
第一、二審及發回前第三審訴訟費用由兩造依原應有部分比例負
擔。
    事實及理由
壹、上訴人方面：
一、聲明：求為判決：
  (一)原判決廢棄。
  (二)兩造共有坐落台南市○區○○段九九八地號、地目旱、面積
    為二○一八‧五○平方公尺土地，准予分割如附圖一甲案所
    示：即編號Ａ部分面積一五一三‧八七五平方公尺分歸上訴
    人取得；編號Ｂ部分面積五○四‧六二五平方公尺分歸被上
    訴人取得；上訴人應補償給付被上訴人新台幣（下同）二十
    二萬九千四百三十二元
二、上訴人於原審起訴主張：坐落台南市○區○○段九九八地號
    、地目旱、面積為二○一八‧五○平方公尺之土地（以下簡
    稱系爭土地）為兩造所共有，上訴人甲○○（民國﹝下同﹞
    80年08月22日生）之應有部分為四分之三，被上訴人之應有
    部分為四分之一；至系爭土地之地目雖為旱，但屬都市計畫
    內之農業區，並非農業發展條例第三條第十一款所規定之耕
    地，自不受農業發展條例第十六條耕地分割禁止之限制，且
    系爭土地依物之使用目的，亦無不得分割之情形，且兩造對
    於系爭土地並無不得分割之約定，因兩造就分割方法各有主
    張，無法達成分割之協議，爰提起本件訴訟訴請分割，求為
    ：分割方法如附圖甲案所示：即編號Ａ部分面積一五一三‧
    八七平方公尺分歸上訴人取得；編號Ｂ部分面積五○四‧六
    三平方公尺分歸被上訴人取得之判決等語（原審採如附圖乙
    案所示之分割方案）。
三、上訴人於本院審理時之陳述除與原判決記載相同者予以引用
    外，並補稱：
  (一)系爭土地原係兩造之父親孫唐山與兄長孫石定共有，各持分
    二分之一，嗣孫唐山於八十六年間死亡，兩造因此繼承各為
    持分四分之一，仍然維持共有關係。惟兩造繼承前之系爭土
    地，因上一代已有分管之事實：即東北側即持分二分之一部
    分早已由孫石定占有分管，並將之搭建六個單位之木屋或鐵
    架屋分別出租給第三人經營羊肉爐、檳榔攤、牛肉麵店等。
    嗣孫石定死亡後，由孫海濤繼承，並繼續分管該從來之位置
    且繼續維持出租之人；後孫海濤過世後，由其繼承人之一孫
    宜蕙繼續維持分管其先父與本件兩造之分管位置，其於該位
    置並繼續維持出租之人，本件兩造與其維持共有關係並承認
    此分管之事實始終無異議。後由於孫海濤於七十三年間將其
    所分管之上述東北角位置及持分二分之一作為抵繳遺產稅而
    移轉登記與中華民國國有財產局所有，然上述之分管事實及
    位置之占有狀態仍維持不變迄今，也為兩造所是認，故今日
    才有分割之必要。
  (二)關於共有系爭土地之西南側空地則由孫唐山分管，該部分自
    七十年間起由孫唐山將之出租給品福中古汽車公司，搭建修
    配廠一棟約三○五坪，約定該屋租期屆滿後歸出租人所有。
    其後孫唐山於八十六年間死亡後，該租賃物則由兩造因繼承
    而依法成立公同共有關係，然為便利分開收租起見，兩造即
    自此後分別將該土地各持分四分之一面積部分及該建物公同
    共有之其中二分之一應繼份，分別繼續與品福中古汽車公司
    分別訂立租約，且租約各持一本，租金也由承租公司分別開
    立、分別交付，各無爭議；應可認定兩造自繼承後仍同意延
    續此上一代已分管之事實而延續。被上訴人不能於分割訴訟
    時翻異此事實。亦即本件土地分割前，被上訴人與東北側之
    孫海濤原分管占有之位置始終不發生任何占有關係，為可確
    定之事實。
  (三)本件最高法院發回意旨略以：系爭土地原由上一代之孫唐山
    分管西南側，孫海濤分管東北側，此事實也為兩造所不爭。
    而孫海濤分管東北側部分後來於七十三年間將上述之位置及
    持分作為抵繳遺產稅而移轉登記給中華民國所有，有土地登
    記謄本可證。而該東北側部分，於九十四年十一月間，經上
    訴人之申請價購，而於繳清價款後，於九十五年二月間移轉
    登記給上訴人名義並管業，也有土地登記謄本可證，上訴人
    因而另取得持分二分之一合併為四分之三而仍與位在南方被
    上訴人之四分之一持分維持共有。果爾，上訴人主張其向國
    有財產局價購以每平方公尺一萬元之價額買入高於當時公告
    現值每平方公尺六千元，其成本應作為分割時之核價基礎找
    補，始稱公平，非無研酌餘地；並認為系爭土地地形屬於長
    條型，長約一千公尺（實測應為101.64公尺），而前揭鑑定
    報告並未分段比價‧‧認為是否允當？而發回。請參酌。
  (四)故本件系爭土地分割前之分管事實已明，於為分割時，仍宜
    參考分割前之分管事實及位置為判決基礎，以合乎常識之理
    。上訴人因而請求判決如附圖一即甲案編號Ａ部分位置判歸
    上訴人為正確合理，被上訴人絕無違理強求。
  (五)本件所遺者為分割位置因成本取得及地段距離街角遠近差價
    找補問題，就此上訴人主張願補償被上訴人二十二萬九千四
    百三十二元，其計算為：如於九十四年十一月間以向國產局
    購入每平方公尺價之成本價為一萬元與該地號同年度之公告
    現值每平方公尺價之成本價為六千五百元之差價為三千五百
    元，分四段計價（詳上訴人所提言詞辯論狀(八)，見本院卷第
    150至159頁），如採甲案，上訴人應給付被上訴人二十二萬
    九千四百三十二元；如採乙案，被上訴人應給付上訴人一百
    九十九萬九千八百十元。為平衡兩造分割之時及之後之使用
    利益，並避免因分割判決令被上訴人補償上訴人之金額高達
    一百九十九萬九千八百十元之給付負擔，自宜依上訴人所建
    議之分割方案為宜。
貳、被上訴人方面：
一、聲明：求為判決：駁回上訴。
二、被上訴人於本院審理時之陳述除與原判決記載相同者予以引
    用外，並補以下列等語，資為抗辯：
  (一)本件兩造與其他共有人間並無分管契約存在，業經原審調查
    綦詳；上訴人謂承受國有財產局之分管位置，要無可採。再
    兩造與國有財產局甚或其他前手之共有人並無分管協議，此
    由原審至現場勘驗及兩造之陳述，亦均見系爭土地之東側現
    仍由訴外人即兩造之親屬使用，何來上訴人有依分管契約使
    用之情？且按「裁判分割共有物，屬形成判決，法院定共有
    物之分割方法，固應斟酌當事人之聲明、共有物之性質、經
    濟效用及全體共有人之利益等，而本其自由裁量權為公平合
    理之分配，但並不受當事人聲明、主張或分管約定之拘束。
    又法院裁判分割共有物，若係以原物分割，原則上應按其應
    有部分為分配，且該應有部分係以經登記者為準，如共有人
    中有不能按其應有部分受分配者，得以金錢補償之，民法第
    八百二十四條規定甚明。至共有人與他共有人之前手間，因
    分管位置利用價值不同，致分管面積有所差異，乃渠等間之
    債權契約，自不能拘束法院就現共有人間依其應有部分所為
    分割判決。」（最高法院93年度台上字第1797號判決參照）
    。再「各共有人在分割前之使用狀況，縱共有人間有分管之
    約定，除達成將來按分管部分為分割之合意外，法院為裁判
    分割，並不受其拘束。」（最高法院91年度台上字第1795號
    民事判決參照）。是兩造既無分管契約，退步言縱有之，法
    院於分割共有物之裁判時，亦不應受分管契約之拘束。上訴
    人主張以「分管」位置為分割之方法並不可採，況並無分管
    契約存在。
  (二)國有財產局並未出售上訴人系爭土地之特定區段蓋其僅出售
    應有部分，共有人並無法出售特定區段，除非全體共有人同
    意。更且上訴人此購買行為對系爭土地並無何共利發生，系
    爭土地如有增值，亦與上開買賣無關。
  (三)如依上訴人主張之分割方案，現之馬自達汽車維修場價值匪
    淺之地上建物恐適坐落於上訴人主張方案之Ａ、Ｂ界線上，
    該地上物即有拆除之虞。而系爭土地西南側已近鄰地下道，
    上訴人主張將被上訴人分配之位置，完全置於近地下道位置
    ，有失公平。本件土地東北側畸零多稜角，為土地利用之經
    濟，應裁取之予面積較小之被上訴人，而留存其較大方整之
    土地與面積較大者與上訴人，方為爾後土利用之經濟便利，
    且上訴人因面積較大，分得者不致如甲案將被上訴人僅縮於
    西南側之地下道旁。而被上訴人亦願依鑑定估價結果，於依
    乙案分割時，給付上訴人新台幣十萬二千二百五十六元之補
    償，而此補償之基礎，亦經歷次言詞辯論為兩造所不爭；最
    高法院卻以此為發回指摘之事項，實令人不解？
  (四)原審經整理綜合兩造辯論意旨亦認，為顧慮兩造於土地分割
    後所取得土地之發展性，自應以兩造將來對於土地利用之最
    大經濟效益為目標，分割後土地之形狀應以方正而完整為原
    則，並評估所處位置、面積及其經濟效用，以期利於開發使
    用，能夠增加土地利用之經濟效益。審酌系爭土地之週遭通
    行道路、相鄰區域之使用情形等，因系爭土地所處環境較為
    特殊，靠東側台南市○○路與中華南路口，有加油站及住商
    混合使用區，即較為繁華之區段，而靠西側係鄰砂石場及近
    地下道，兩者之經濟效益有相當程度之差異。本件如採上訴
    人主張之甲案，因被上訴人之應有部分較少，所能分得之面
    積較小，將之分歸於系爭土地之西側，則被上訴人分得土地
    之利用價值大大降低，即兩造各受分配之土地經濟效益懸殊
    ，而有失公平，即屬未顧慮全體共有人利益之分割方法。而
    依被上訴人所主張之乙案，因上訴人所能分得之面積較大，
    分得之土地亦近國民路與中華南路口，土地利用之經濟效用
    並無明顯減損，即兩造分得土地利用之經濟效益較為相當，
    且分歸上訴人土地形狀完整，並無不利將來之規劃使用，是
    原審認為被上訴人所提出之分割方案，即如附圖二乙案所示
    方法分割，可維持分割兩造所受分配之土地價值均勻，方符
    合分割共有物之公平與適當之原則。上訴人所提出之甲分割
    方案，不僅使被上訴人所分得土地遠縮於較為偏僻之地下道
    旁，造成土地利用之經濟效益不相當，不符合公平經濟原則
    ，且甲案之界線，適在系爭土地上較有經濟價值之品福公司
    即馬自達汽車維修場之未保存登記建物上，則該建物因所在
    之土地分歸兩造所有，可能有遭拆除之虞。而如採乙案，因
    兩造與品福公司約定於九十六年五月十四日租期屆滿後，該
    建物歸兩造所有，且被上訴人於原審表示：如採乙案，該建
    物所有權歸上訴人所有，不再主張權利等語，則該建物及所
    處位置土地均歸上訴人所有，即無遭拆除之危險，較符合經
    濟利益。
  (五)至上訴人猶執有分管情事、或於西側鐵皮屋築牆、或南側為
    公墓、或與台糖合併使用、或被上訴人不利建築等情，此主
    張非屬事實且無關共有土地分割之考量，並且屬新攻擊或防
    禦方法者，乃違民事訴訟法第四百四十七條不得提出之規定
    ，尤於上訴人在原審有委律師代理，且經爭點整理，更不得
    提出新攻擊或防禦方法。
  (六)上訴人於更審前第二審（96年3月1日）民事準備狀所附證物
    與分割共有物位置之取捨並無關連，且於原審未曾提出，被
    上訴人本否認準備狀證物之真正，惟慮及調查繁瑣，且與分
    割位置無關，故於準備程序改為不爭執真正。然如  鈞院認
    與分割位置有關聯，祈容被上訴人否認之。又本件共有人並
    無分管契約，已如前述，上訴人以準備狀證物5.之切結書謂
    稱上訴人繼受國有財產局之「分管位置」，並無可稽，蓋國
    有財產局於系爭土地並無管理之事實，亦無與兩造有何分管
    契約，更無有何地上建物或雜物於系爭土地上，此只須見原
    審勘驗筆錄即為瞭然。且該切結書顯係例稿，並非真正實情
    ，縱切結書為真，亦僅為國有財產局保障自身權益之例稿而
    已。
  (七)本件兩造係姊弟關係，訴訟繫屬前，上訴人法定代理人曾向
    被上訴人提議分割，並要被上訴人選擇靠東或靠西，代書亦
    由被上訴人尋委，詎被上訴人依其意思，同意分割並選擇如
    原審判決附圖二乙案所示之被上訴人靠東之分割方案，上訴
    人法定代理人即稱法院見，爾後即接獲法院之開庭通知書。
    今上訴人又以如不分配系爭土地東側予伊，其將面臨違約罰
    款，如係為真，該時即不會予被上訴人選邊。且倘如此之主
    張可為共有物分割位置取捨之依據，那被上訴人不啻可提出
    一違約罰數倍於上訴人所主張之罰款，進而主張依此被上訴
    人必應分配特定位置，否則將損失不貲，而必應將系爭土地
    東側分配予被上訴人乎？
、兩造不爭執之事實：
一、坐落台南市○區○○段九九八地號、地目旱、面積二○一八
    ‧五○平方公尺之土地為兩造所共有，上訴人應有部分為四
    分之三，被上訴人應有部分四分之一；又系爭土地屬於都市
    計畫內之農業區，並非農業發展條例第三條第十一款所規定
    之耕地，不受農業發展條例第十六條耕地分割禁止之限制；
    另系爭土地依物之使用目的，無不得分割之情形；兩造對於
    系爭土地亦無不分割之約定，惟就分割方法各有主張，無法
    達成分割之協議，有土地登記第一類謄本一份附卷可參（見
    原審卷第7至8頁）
二、系爭土地北側臨台南市○○路，西側臨中華南路，北面有木
    材及鐵皮搭建之建物三棟，而面臨國民路者，現經營羊肉店
    ，乃訴外人孫淑惠出租予他人使用；面臨國民路、中華南路
    交岔口之建物，現經營檳榔攤；面臨中華南路部分則經營牛
    肉店，亦均由孫淑惠出租他人使用。再系爭土地中間部分有
    一鋼骨搭造之建物，現由第三人品福中古汽車公司經營中古
    車買賣之場所，建物係由訴外人孫淑惠出租；南面有一鋼骨
    搭建之建物，由第三人馬自達汽車股份有限公司經營汽車保
    養廠，則為兩造所共同出租者。至面向中華南路之區域，部
    分做為工廠使用，亦有加油站，往南側是砂石場，鄰近國民
    路之區域有加油站及住商混合使用之情況，有原審及本審之
    勘驗（測量）筆錄、現場圖及照片等附卷可按（見原審卷第
    43至45、47至49頁，本審卷第096至110頁）。
肆、兩造爭執之事項：
    系爭土地應依何分割方案予以分割，始符公平原則並盡土
    地管理、利用之最大利益？
伍、本院之判斷：
一、按各共有人，得隨時請求分割共有物。共有物之分割，依共
    有人協議之方法行之；分割之方法，不能協議決定者，法院
    得因任何共有人之聲請，命以裁判分割；民法第八百二十三
    條第一項前段及第八百二十四條第一、二項分別定有明文。
    查系爭土地為兩造所共有，上訴人應有部分為四分之三，被
    上訴人應有部分四分之一；又系爭土地屬於都市計畫內之農
    業區，並非農業發展條例第三條第十一款所規定之耕地，不
    受農業發展條例第十六條耕地分割禁止之限制，已如前述；
    另共有人間就系爭土地並無因物之使用目的不能分割或定有
    不分割之特約致不能分割之情形，惟因無法達成協議分割之
    事實，已據上訴人於本審審理時陳述在卷，復為上訴人所不
    爭執，自屬真實。再徵之兩造就分割方法已各有主張，亦各
    有爭執以察，顯已無法協議分割；則上訴人訴請裁判分割，
    自無不合。
二、次按共有物之分割，不得純以使用現狀為分割之唯一標準，
    法院為顧及全體共有人之利益認為以不全依使用現狀分割為
    宜，所決定之分割方法，縱使部分共有人因此而受有損害，
    仍不得因之指為違法。又共有土地之分管使用，不過定暫時
    狀態而已，共有人仍就全部共有土地享有權利，得就全部共
    有土地主張按應有部分為分割，而法院裁判分割共有物，除
    應斟酌共有人之利害關係及共有物之性質外，尚應斟酌共有
    物之價格、經濟效用以及全體共有人之利益等公平決之；換
    言之，裁判上定共有物之分割分法，法院有審酌共有物各種
    情形，顧及共有人全體利益而自由裁量之權，不受任何當事
    人主張之拘束（最高法院49年度臺上字第2596號、71年度台
    上字第2825號及同院81年度台上字第31號判決參照）。
三、查系爭土地北側臨台南市○○路，西側臨中華南路，北面有
    木材及鐵皮搭建之建物三棟，而面臨國民路者，現經營羊肉
    店，乃訴外人孫淑惠出租予他人使用；面臨國民路、中華南
    路交岔口之建物，現經營檳榔攤；面臨中華南路部分則經營
    牛肉店，亦均由孫淑惠出租他人使用。再系爭土地中間部分
    有一鋼骨搭造之建物，現由第三人品福中古汽車公司經營中
    古車買賣之場所，建物係由訴外人孫淑惠出租；南面有一鋼
    骨搭建之建物，由第三人馬自達汽車股份有限公司經營汽車
    保養廠，則為兩造所共同出租者。至面向中華南路之區域，
    部分做為工廠使用，亦有加油站，往南側是砂石場，鄰近國
    民路之區域有加油站及住商混合使用之情況，已經原審及本
    審審理時分別於九十五年四月二十六日及九十七年三月七日
    ，先後至現場履勘，並製有現場履勘略圖各一份在卷可憑（
    見原審卷第45頁，本審卷第99頁），自屬真實。再者，系爭
    土地之分割方案，因兩造有主張附圖一甲案及附圖二乙案之
    爭議，茲僅就兩造於本院所主張之附圖一甲案（即上訴人所
    主張者）及附圖二乙案（即被上訴人所主張者）等分割方案
    ，分別比較說明如下：
  (一)如附圖一甲案：
    此方案就系爭土地，以西北向分割線，由北往南為基準推算
    ，分割後之系爭土地，各共有人所分得之土地界限均由北而
    南呈一直線，土地地形均尚為方正完整；且兩造所分得部分
    之土地均得分別面臨中華南路或國民路，可供往來出入，以
    利於建築、充分利用及對外通行；且經本院核計若依此分割
    方案予以分割，則各共有人所分歸之土地面積與渠等依應有
    部分之比例所應分得土地面積，並無增減之情況，自符合公
    平原則。又上訴人依此分割方案所分得之土地即編號Ａ部分
    ，雖位處東北邊最上方部分之地形呈一倒「Ｌ」形，惟究之
    乃因先天條件所致，非法院所能改變者，且上訴人分歸之土
    地面積達一五一三‧八七平方公尺，而倒「Ｌ」形土地部分
    僅佔其間極小之面積，尚不致發生無法作整體利用，而有損
    土地價值之情況，且較如附圖二乙案之分割方案（另詳後述
    ）更能為有效之利用，而達到該土地使用之經濟效用。至被
    上訴人分歸之土地即編號Ｂ部分，雖位處系爭土地之西南角
    ，而非俗稱之「三角窗」地段，致土地價值相對較低；惟被
    上訴人分歸之土地，甚為方正，尚不致影響充分利用土地之
    目的，且前臨大馬路即臺南市○○○路，當有利於建築及對
    外通行；再者，兩造之被繼承人即渠等之父親孫唐山就系爭
    土地之應有部分原僅有二分之一，另二分之一應有部分則屬
    孫唐山胞兄孫石定所有，嗣孫石定過世，由訴外人孫海濤繼
    承，後孫海濤於七十三年間將其繼承之系爭土地二分之一應
    有部分作為抵繳遺產稅而移轉登記與中華民國國有財產局所
    有，迄九十四年十一月間經上訴人申請價購並經核准繳清土
    地價款後（原因發生日期：94年12月16日、登記原因：買賣
    ），於九十五年二月十五日移轉登記為上訴人名義，有前揭
    土地登記第一類謄本一份附卷可按，且為被上訴人所不爭執
    ；則衡諸上訴人擁有系爭土地四分之三應有部分，同時系爭
    土地原由上一代之孫唐山占有管理使用（非分管）西南側，
    孫海濤占有管理使用東北側，亦為兩造所不爭執，再基於上
    訴人主張其向國有財產局以每平方公尺一萬元之價額買入系
    爭土地另之二分之一應有部分，已高於當時公告現值每平方
    公尺六千元（亦為被上訴人所不爭執，另見本院卷第0161頁
    之土地登記第二類謄本），其成本自應作為分割時之核價基
    礎，且為達更能為有效利用該土地使用之經濟效能以觀，將
    編號Ａ部分之土地分歸上訴人取得，衡情尚難認有何不公平
    之處。至於依此分割方案，現位處西南角上之馬自達汽車維
    修場地上建物，雖有遭拆除之虞；然該地上建物並非以鋼鐵
    混凝土建造者，僅係以磚頭及塑膠浪板予以搭建，建築價值
    並不高，已經本審至現場勘驗並有照片一張在卷可按（見本
    審卷第0107頁），且兩造已與品福公司約定於九十六年五月
    十四日租期屆滿後，該維修場建物歸兩造所有，若予以拆除
    並無賠償或發生重大不利益於被上訴人之問題發生。至被上
    訴人分歸之土地位置，固近臺南市○○○路之地下道，惟並
    非前臨地下道而是仍有段距離，尚無有失公平之處。否則若
    將被上訴人分歸之土地位在系爭土地之中間，則上訴人所分
    歸之土地勢必分裂為二，恐將嚴重影響充分利用系爭土地之
    目的，致發生無法作整體利用，而有損土地價值之情況。依
    上，若依此方案予以分割，兩造所分歸之土地均有道路可對
    外聯絡，且能兼顧全部共有人之利益，作整體利用，而無損
    土地價值，更能為有效之利用，而達到該土地使用之經濟效
    用，究之應屬適當之分割方案。
  (二)如附圖二乙案：
    被上訴人主張附圖二乙案之分割方案極為適當，因其所主張
    之分割方法可維持分割兩造所受分配之土地價值均勻，符合
    分割共有物之公平與適當之原則，且在系爭土地上具有經濟
    價值之汽車維修場建物，無遭拆除之危險，較符合經濟利益
    云云。惟按如依此方法分割，即將系爭土地編號Ａ部分分歸
    上訴人取得，編號Ｂ部分分歸被上訴人取得，各共有人所分
    歸之土地面積與渠等依應有部分之比例所應分得土地面積，
    並無增減之情況；然被上訴人分歸取得之編號Ｂ部分土地東
    北角有一倒「Ｌ」形土地，其中中間部分寬約十一公尺（即
    面臨臺南市○○○路部分），深度則約僅四公尺（最小深度
    為3.03公尺，見卷附宏宇不動產估價師事務所出具鑑定報告
    書第08頁），礙於建築法規並無法供建築之用（若依如附圖
    一甲案，將之分歸上訴人取得，則可充抵容積、建蔽率使用
    ），將有違充分利用系爭土地之目的。再者，依此方案分割
    ，被上訴人分歸取得之編號Ｂ部分土地係屬俗稱「三角窗」
    地段，顯較具商業價值，而上訴人係向國有財產局以每平方
    公尺一萬元之價額買入系爭土地另之二分之一應有部分，已
    高於當時公告現值每平方公尺六千元，已如前述，究此成本
    自應作為分割時之核價基礎，因之，若將編號Ｂ部分土地分
    歸被上訴人取得，將顯失公平。另比較如附圖一甲案及如附
    圖二乙案之分割現狀圖，附圖一甲案分割之土地地形顯然較
    為完整，並達兼顧全部共有人之利益及作整體有效利用之目
    的。再參諸共有人因共有物分割之方法不能協議決定，而提
    起請求分割共有物之訴，應由法院依民法第八百二十四條命
    為適當之分配，不受任何共有人主張之拘束（最高法院49年
    度台上字第2569號判例參照）；而法院命為共有物之分配，
    應斟酌各共有人之利害關係，及共有物之性質、經濟效用及
    全體共有人之利益，公平決定之等情以觀，則被上訴人據此
    主張應依如附圖二乙案之方法分割，尚無足取。
四、依上，兩造就系爭土地各所分得土地，若參酌前揭因素予以
    考量，當認實際分得之面積無差，並無不公平處可言，自尚
    難認有違公平原則；且又無違共有物分割應達到土地使用經
    濟效用目的。則本院基於兼顧大部分共有人之利益，作整體
    利用，而無損土地價值，且使更能為有效之利用等原則，足
    見如附圖一甲案當屬較為合理、公平之分割方案。爰審酌上
    開情況當以依如附圖一甲案之分割方案較為可採，爰定系爭
    共有土地之分割方案為如附圖一甲案分割方案所示；即編號
    Ａ部分面積一五一三‧八七平方公尺，分歸上訴人取得；編
    號Ｂ部分面積五○四‧六三平方公尺，分歸被上訴人取得。
五、復按法院裁判分割共有物，除應斟酌各共有人之利害關係，
    及共有物之性質外，尚應斟酌共有物之價格，倘共有人不能
    按其應有部分受分配或所分配之不動產，其價值不相當時，
    法院非不得命以金錢補償之（最高法院57年度台上字第2117
    號判例參照）。查本件依前揭如附圖一甲案分割結果，被上
    訴人分歸之土地位置，係偏處系爭土地之西南端，近臺南市
    ○○○路之地下道，就商業機能及價格而言，當不如上訴人
    所分歸包括中華南路與國民路口之「三角窗」在內的土地；
    則依上開原物分配結果，部分共有人分配之不動產，其價值
    確有不相當者，自應命為以金錢補償之。查系爭土地目前之
    公告地價（現值）為每平方公尺為六千五百元（見本審卷第
    0161頁），而經本院囑託「宏宇不動產估價師事務所」計算
    若依如附圖一甲案之分割方案，則共有人間應補償金額為若
    干時，其於鑑定報告書謂：「經本所估價師針對勘估土地進
    行產權、一般因素、區域因素、個別因素、不動產市場現況
    及勘估土地依最有效使用情況下，‧‧採用比較價格、租金
    收益分析價格兩者估價方法進行評估，‧‧本案勘估土地單
    價為九千三百九十五元（即每平方公尺），則土地總價（即
    合理市價）為一千八百九十六萬三千八百零八元。分割後土
    地價格採分割成四段相同面積之比較差異等級，分別以距離
    國民路十字路口長度、面臨中華南路一段面寬長度、面臨中
    華南路一段臨路平均深度、路線商業繁榮程度、店面租金鑑
    定收益、預期開發發展價值等六細項區分調整，評估如採附
    圖一甲案之分割方案，編號Ａ部分土地市場價格分別為五百
    三十六萬四千一百七十四元、四百九十五萬八千五百四十六
    元、四百六十七萬零七百零七元，較分割前持分價格（即5,
    161,360元、5,161,360元、4,320,544元），第一段高二十
    萬二千八百一十四元，第二段低二十萬二千八百一十四元，
    第三段高三十五萬零一百六十三元，合計高出三十五萬零一
    百六十三元。而編號Ｂ部分分割後土地評估市場價格為三百
    九十七萬零三百八十一元，較分割前評估價格四百三十二萬
    零五百四十四元，低三十五萬零一百六十三元；因此，獲得
    編號Ａ部分者應支付獲得編號Ｂ部分者三十五萬零一百六十
    三元，以示補償。」有宏宇不動產估價師事務所九十七年二
    月十二日宏南字第970204號函及不動產估價報告書各一份附
    卷可參。據此，本院另審酌系爭土地現地價變動趨勢並非明
    顯，因臨近臺南機場與殯葬設施連續地域特性，未來發展潛
    力受限，無論作為商業或住宅使用，商機及競爭力均不足等
    因素，認本件若依如附圖一甲案之分割方案，共有人間應補
    償金額為三十五萬零一百六十三元，應屬適當。至原審囑託
    之「尚承不動產估價師事務所」出具之估價報告書，雖鑑定
    認共有人間應補償金額為十五萬一千三百二十一元（見該估
    價報告書第09頁），惟其評估系爭土地之市場價格時，並未
    細分為四段分別予以鑑價，僅以鄰地比較、調整、分析後決
    定價格，不若宏宇不動產估價師事務所之不動產估價報告書
    ，除審酌系爭土地鄰地價格、現況等外，又酌及前述六細項
    區分予以調整評估，顯較為詳細公平；因之，本院認尚不可
    採。
陸、綜上所述，本件被上訴人主張如附圖二乙案所示之分割方案
    ，則恐難以作整體利用，而有損土地價值，甚至根本無法為
    有效之利用，遑論達到該土地使用之經濟效用，且不符公平
    之原則，尚有可議，不足採取。而應以如附圖一甲案所示之
    分割方案較為妥適，爰定為本件系爭土地之分割方案；即編
    號Ａ部分面積一五一三‧八七平方公尺，分歸上訴人取得；
    編號Ｂ部分面積五○四‧六三平方公尺，分歸被上訴人取得
    ；並由上訴人給付三十五萬零一百六十三元補償被上訴人。
    上訴人上訴意旨指摘原判決之分割方案不當，求予廢棄改判
    如上訴聲明之所示，為有理由，自應由本院予以廢棄改判如
    主文第二項所示，另上訴人應補償被上訴人三十五萬零一百
    六十三元。又本件係因分割共有物而涉訟，上訴人之行為，
    可認係按當時之訴訟程度為伸張或防禦權利所必要，且由敗
    訴之被上訴人負擔全部訴訟費用亦顯失公平，故本院認應由
    本件勝訴之上訴人負擔一部訴訟費用。
柒、又本件待證事實已臻明確，兩造其餘攻擊防禦方法及舉證，
    對判決之結果已不生影響，爰不一一詳為審酌，附此敘明。
捌、據上論結，本件上訴為有理由，依民事訴訟法第四百五十條
    、第八十條之一、第八十一條第二款，判決如主文。
中    華    民    國    97    年    7     月    8     日
                  民事第一庭    審判長法  官  林金村
                                      法  官  胡景彬
                                      法  官  張世展
上為正本係照原本作成。
如對本判決上訴，須於判決送達後20日內向本院提出上訴狀，未
表明上訴理由者，應於上訴後20日內，向本院提出理由書（須附
繕本）。依法應委任律師為訴訟代理人，始得上訴。
中    華    民    國    97    年    7     月    8     日
                                      書記官  廖文靜
【附記】
民事訴訟法第466條之1：
(1)對於第二審判決上訴，上訴人應委任律師為訴訟代理人。但上
  訴人或其法定代理人具有律師資格者，不在此限。
(2)上訴人之配偶、三親等內之血親、二親等內之姻親，或上訴人
  為法人、中央或地方機關時，其所屬專任人員具有律師資格並
  經法院認為適當者，亦得為第三審訴訟代理人。
民事訴訟法第466條之2：
  上訴人無資力委任訴訟代理人者，得依訴訟救助之規定，聲請
  第三審法院為之選任律師為其訴訟代理人。


司法院資訊處製作；財團法人民間司法改革基金會備份。
